臺灣宜蘭地方法院民事判決　　　　　　　　　　　　　　九十三年度訴字第四０號
　　原　　　告　財團法人汽車交通事故特別補償基金
　　法定代理人　丁○○
　　訴訟代理人　甲○○
　　被　　　告　乙○○
　　　　　　　　戊○○
　　右二人共同
　　訴訟代理人　丙○○
當事人間侵權行為損害賠償事件，本院於九十三年十一月九日言詞辯論終結，判決如
下：
    主  文
原告之訴駁回。
訴訟費用由原告負擔。
    事實及理由
一、按訴狀送達後，原告不得將原訴變更，或追加他訴。但減縮應受判決事項之聲明
    者不在此限。民事訴訟法第二百五十五條第一項第三款定有明文。原告本起訴聲
    明請求被告乙○○或戊○○應給付原告新台幣（下同）一百一十二萬五千二百元
    ，並自起訴狀繕本送達之翌日起至清償日止按年息百分之五計算之利息。前項如
    其中一被告已履行給付，他被告免給付義務。嗣於本院審理時將前開聲明第一項
    減縮為請求被告乙○○或戊○○應給付原告一百零九萬五千二百元，及自起訴狀
    繕本送達翌日起至清償日止按年息百分之五計算之利息等情，此僅屬減縮應受判
    決事項之聲明，於法尚無不合，應予准許。
二、本件原告起訴主張：被告乙○○於民國八十九年八月二十六日，騎乘車輛所有人
    即被告戊○○所有未投保強制汽車責任險之車牌號碼ＱＳＺ-三四七號機車（以
    下簡稱系爭機車），沿宜蘭縣三星鄉○○路行駛，同日下午六時許途經上開萬富
    路四八號附近，因未注意車前狀況，致撞及在路旁行走之行人即訴外人黃清臣，
    造成黃清臣受有頭部外傷，經治療後有大腦功能退化、記憶力與反應能力退化等
    傷害，而被告乙○○所騎乘系爭機車，車主即被告戊○○未依法投保強制汽車責
    任險，黃清臣傷後亦已依強制汽車責任保險法規定自原告獲得補償，受領一百零
    九萬五千二百元，依同法第三十九條第二項之規定，原告自得依強制汽車責任保
    險法於上開補償金額之範圍內向被告求償，且被告乙○○與戊○○就本件賠償債
    務係屬不真正連帶關係，於其中一人清償之範圍內，另一人即同免責任。並聲明
    (一)被告乙○○或戊○○應給付原告一百零九萬五千二百元及自起訴狀繕本送達之
    翌日起至清償日止按年息百分之五計算之利息。(二)前項中如其中一被告已履行給
    付他被告免給付之義務。
二、被上訴人則以：本件已事隔多年，原告才來請求，其請求權已罹於時效，且當時
    已與對方和解，原告之請求應無理由。並聲明請求駁回原告之訴。
三、本件被告乙○○騎乘車輛所有人為被告戊○○所有未投保強制汽車責任險之系爭
    機車，於上揭時、地因騎乘不慎而撞及黃清臣，致受有前述傷害，黃清臣並已依
    強制汽車責任保險法之規定向原告請求補償，已受領一百零九萬五千二百元完畢
    等情，此有其所提財團法人天主教靈醫會羅東聖母醫院診斷證明書、財團法人羅
    許基金會羅東博愛醫院診斷證明書、宜蘭縣三星鄉三星分局三星派出所道路交通
    事故證明書、汽車交通事故特別補償基金收據暨行使代位權告知書等件在卷為證
    ，被告於此亦不爭執，而堪信原告此部分之主張為真實。原告進而主張，依強制
    汽車責任保險法第三十九條第二項原告自得直接向加害人或汽車所有人請求賠償
    ，被告則否認之，並以前揭情詞置辯。經查：
（一）特別補償基金求償權之性質：
      按特別補償基金因肇事汽車屬非被保險汽車而對受害人或其繼承人為補償者，
      於補償金額範圍內，得直接向加害人或汽車所有人求償，強制汽車責任保險法
      第三十九條第二項固定有明文，惟特別補償基金之立法目的係在補充責任保險
      之不足，而強制汽車責任保險之理由，係在提供交通事故受害人獲得賠償之法
      律擔保，依此，與受害人於汽車交通事故發生時得向保險人請求保險賠償相同
      之法理要求，其請求之前提，自仍應以受害人因汽車交通事故致得依其損害賠
      償請求權向歸責主體之賠償義務人請求為前提，換言之，特別補償基金給付義
      務成立與否之判斷，應與加害人對受害人之損害賠償責任成立與否等同並論，
      是特別補償基金補償義務之本質，即係與汽車交通事故賠償義務人之「法定債
      務共同承擔」，其對受害人之補償，亦係在滿足受害人之不法行為損害賠償請
      求權，則該基金請求賠償義務人償還補償金額之法律性質，自應認係損害賠償
      請求權之法定移轉而非所謂代位行使之權利，則特別補償基金得直接向加害人
      或汽車所有人求償之依據，亦仍為受害人或其繼承人原有對賠償主體之侵權行
      為損害賠償請求權，其有關之時效規定，自仍應從屬於原侵權行為損害賠償請
      求權所據之民法以定，與強制汽車責任保險法第十三條係針對受益人對特別補
      償基金請求補償之時效起算所為之規定自屬無涉至明。
（二）本件請求是否已罹於時效：
    1.次按因侵權行為所生之損害賠償請求權，自請求權人知有損害及賠償義務人時
      起，二年間不行使而消滅，自有侵權行為時起，逾十年者亦同，民法第一百九
      十七條第一項定有明文，而關於侵權行為損害賠償請求權之消滅時效，應以請
      求權人實際知悉損害及賠償義務人時起算，非以知悉賠償義務人因侵權行為所
      構成之犯罪行為經檢察官起訴，或法院判決有罪為準，最高法院七十二年台上
      字第七三八號亦著有判例。又所謂知悉損害，被害人只須知有損害，就其範圍
      及數額不必有認識。經查，黃清臣於前述車禍發生後經警前往處理，被告乙○
      ○與黃清臣與其家屬除向警方表示要和解外，黃清臣即送前開羅東聖母醫院就
      診，於八十九年八月二十六日至同年九月十一日住院治療，治療期間昏迷指數
      維持十三至十五分間，十五分為滿分，出院後僅兩次回診要求出具診斷證明，
      並無要求醫療記錄；嗣黃清臣復於八十九年九月十一日轉至財團法人長庚紀念
      醫院住院治療，診斷為頭部外傷併顱內出血，經治療後於八十九年九月十八日
      出院，此後即未再回診。此均有宜蘭縣警察局三星分局九十三年三月十五日警
      星交字第九三０００四五二七號函、上揭羅東聖母醫院九十三年四月三十日天
      羅聖民字第三二六號函、長庚紀念醫院林口分院九十三年六月十五日（九三）
      長庚院法字第０五六０號函可憑，是至遲於長庚紀念醫院就診出院時，被害人
      已知悉加害行為與損害結果，是黃清臣於最後出院日時即八十九年九月十八日
      即可提起損害賠償訴訟，則黃清臣對於被告乙○○之侵權行為損害賠償請求權
      ，至遲於九十一年九月十七日即已屆滿二年，是原告至九十二年十一月二十一
      日才具狀向本院提起訴訟，此有本院之收狀戳可查，顯已罹於二年之時效期間
      ，是原告本件之請求自亦因其所應本為依據之黃清臣對被告乙○○可得請求之
      侵權行為損害賠償請求權已罹於時效而不得為之，被告執以時效抗辯而拒絕給
      付，依法自屬有據。
    2.至原告雖另稱黃清臣因車禍後病情惡化而擴大損害，即九十一年三月三十日至
      同年四月二十九日亦因水腦症、疑多發性腦梗塞等疾患住院，同年六月十八日
      至二十日因慢性硬腦膜下出血、水腦症術後等症狀住院等情，是時效應自有病
      情惡化或後遺症而損害擴大之日起算云云。惟查經本院檢送上揭黃清臣車禍受
      傷病歷至黃清臣執行水腦症手術之前揭羅東博愛醫院判定，認為黃清臣於九十
      一年間之水腦症手術與八十九年間之車禍是否有關一節，無法認定等情，此有
      羅東博愛醫院九十三年十月二日（九三）羅博醫字第一００００八號函可按，
      是黃清臣於九十一年間因水腦症手術一節，是否屬上揭車禍之後遺症甚至屬損
      害擴大，原告並無法舉證以實其說。且上揭羅東博愛醫院是執行黃清臣水腦症
      手術之醫院，相較於處理黃清臣八十九車禍傷害之前述長庚紀念醫院，對於黃
      清臣水腦症之發生原因、病況當有更多之瞭解，是前述長庚紀念醫院雖稱黃清
      臣之水腦症不排除與前揭車禍有關，但此亦不足為原告有利之認定。甚且上揭
      車禍發生後，黃清臣經診斷為頭部外傷併顱內出血，此有前開長庚紀念醫院之
      函文可查，縱使黃清臣於九十一年間之水腦症等症狀與八十九年間之前述車禍
      有關，則就損害之範圍言，此損害範圍雖有變更，但損害部位均屬頭部，應屬
      可預見或預期之自然發展，而非不可預見或期待之變化，是於此範圍內依該侵
      權行為所生之損害，應成為一個整體，時效自不另獨立起算。是縱使原告所辯
      為真，因屬可預見之同一損害整體性，則其主張應自損害擴大時另行起算一獨
      立之新的時效云云，亦非可採。
四、綜上所述，原告請求賠償義務人償還補償金額之法律性質乃係損害賠償請求權之
    法定移轉，其得直接向加害人或汽車所有人求償之依據，亦仍為受害人或其繼承
    人原有對賠償主體之侵權行為損害賠償請求權，而本件受害人即黃清臣對加害人
    可得請求之侵權行為損害賠償請求權至遲已於九十一年九月十七日即已罹於時效
    ，經被告為時效抗辯，而不得對加害人即被告請求償還。從而本件原告依強制汽
    車責任保險法第三十九條第二項之規定，請求加害人或汽車所有人應給付如聲明
    所示之金額與法定遲延利息，為無理由，自不應予准許。
五、訴訟費用負擔之法條：民事訴訟法第第七十八條
中      華      民      國      九十三      年    十一    月    二十三    日
                                         台灣宜蘭地方法院民事庭
                                         法      官   蔡仁昭
右正本與原本無異。
如不服本判決，應於判決送達後廿日內向本院提出上訴狀(應附繕本)。
中　　　華　　　民　　　國　　九十三　　年　　 十一 　　月　　  二十四　　日
                                         法院書記官   陳憲文
